### 「秋の長さ解析」報告用 Quartoテンプレート (`autumn_analysis.qmd`)

---
title: "秋の長さの解析：仙台・山形における気温分布の比較"
subtitle: "東北支部5月例会"
author: "IWABUCHI, Takumi"
date: last-modified
format:
  html:
    toc: true
    toc-depth: 2
    code-fold: true   # コードを折りたたんで表示（クリックで展開）
    embed-resources: true # HTML1枚にすべて埋め込む（配布に便利）
    theme: cosmo

execute:
  warning: false
  message: false
---

```{r}
#| label: setup
#| include: false

# 1. ライブラリ読み込み
library(arrow)
library(dplyr)
library(ggplot2)
library(lubridate)
library(here)
library(glue)
library(showtext)
showtext_auto()

# 2. 外部設定（テーマなど）の読み込み
# 既存のテーマファイルを読み込み

# 3. 定数・保存設定
DATA_DIR <- here("data")
print(DATA_DIR)
source(here("notebooks", "r", "theme.R"))
#dir.create(OUTPUT_DIR, showWarnings = FALSE, recursive = TRUE)

station_id     <- "b47590"
station_name   <- "仙台"
station_name_e <- "Sendai"
```

## 1. 解析の背景と目的

-   秋の長さの変化を「日平均気温の分布（KDE）」から捉える。
-   仙台と山形の比較を通じて、海の影響が季節の移行にどう現れるかを検証中。

## 2. 全体的な気温分布の変遷

まず、1961年〜1990年と1991年〜2020年の2期間で、日平均気温の分布がどのようにシフトしたかを確認します。

```{r}
read_temp_parquet <- function(station_id,
                              base_dir = "/Volumes/Transcend/projects/MetData/JMA") {
  
  parquet_file <- file.path(
    base_dir,
    "daily_monthly",
    station_id,
    paste0(station_id, "_temp.parquet")
  )
  
  read_parquet(parquet_file) |>
    mutate(
      date  = as.Date(date),
      year  = year(date),
      month = month(date)
    )
}
```

```{r}
#| label: fig-compare-periods
#| fig-cap: "仙台における2期間の気温分布比較"
#| fig-width: 8
#| fig-height: 5

df <- read_temp_parquet(station_id)

plot_kde_two_periods(df, 1961, 1990, 1991, 2020, station_name_e)
```

::: callout-note
### 考察のメモ

-   全体的に分布が右（高温側）へシフトしている。
-   特に低温側のピークが削られており、冬の寒さの緩和が顕著。
:::

## 3. 季節ごとの詳細分析

「秋の長さ」に直結する、季節別の分布変化を深掘りします。

```{r}
#| label: fig-seasonal-compare
#| fig-cap: "季節別・2期間比較KDE"
#| fig-width: 10
#| fig-height: 8

plot_kde_four_seasons_compare(df, 1961, 1990, 1991, 2020, station_name_e)
```

## 4. 今後の検討事項

-   **山形データの統合**: 海の影響を受けにくい山形の内陸データと比較。
-   **しきい値の定義**: 「秋」と定義する温度帯を固定し、その日数の推移を算出する。

------------------------------------------------------------------------

## 付録：自動保存実行

```{r}
#| label: save-outputs
#| include: false

# 勉強会後に別途画像が必要な場合のために実行
p_final <- plot_kde_four_seasons_compare(df, 1961, 1990, 1991, 2020, station_name_e)
save_png(p_final, glue(station_name, "_Seasonal_Compare.png"), paper_width, paper_height)
```

\`\`\`

------------------------------------------------------------------------

### この書き出し例のポイント

1.  **Zoom映えする設定**:
    -   `code-fold: true` により、発表時はグラフだけを見せ、質問が出た時だけコードを展開して見せることができます。
    -   `embed-resources: true` により、作成されたHTMLファイル1つを相手に送れば、画像がリンク切れすることなく相手のブラウザで再現されます。
2.  **既存資産の活用**:
    -   `source(here(...))` を使っているので、すでに調整済みの `theme.R` や `paper_width` などの変数がそのまま反映されます。
3.  **「作り直しなし」の運用**:
    -   冒頭の `station_id` を書き換えてレンダリング（Render）するだけで、仙台版のレポートが即座に山形版にアップデートされます。
4.  **考察の同時記録**:
    -   `::: {.callout-note}`（コールアウト）を使うと、Zoomで見せた時に「ここがポイントです」という強調枠が表示されるため、スライド代わりになります。

## この `.qmd` ファイルをRStudioで作成し、上部の **Render** ボタンを押してみてください。驚くほど綺麗な「報告書兼スライド」が出来上がるはずです。
