---
title: "秋の長さの解析：仙台・山形における気温分布の比較"
subtitle: "東北支部5月例会"
author: "IWABUCHI, Takumi"
date: last-modified
format:
  html:
    toc: true
    toc-depth: 2
    code-fold: true   # コードを折りたたんで表示（クリックで展開）
    embed-resources: false # ture ならHTML1枚にすべて埋め込む（配布に便利）
    theme: cosmo
execute:
  warning: false
  message: false
editor: 
  markdown: 
    wrap: 72
---

## 初期設定

```{r}
library(arrow)
library(dplyr)
library(ggplot2)
library(lubridate)
library(here)
library(glue)
library(showtext)
showtext_auto()
source(here("notebooks", "r", "theme.R"))

#========================================
# 保存先
#========================================
OUTPUT_DIR <- here("outputs")
dir.create(OUTPUT_DIR, showWarnings = FALSE, recursive = TRUE)

# ## 設定 チャンク内に追記
font_size <- 12
paper_width <- 10  # インチ
paper_height <- 7  # インチ

```

## 関数群

今回の解析に使用した自作関数

```{r}
#| label: functions
#========================================
# 1. データ読み込み関数
#========================================
read_temp_parquet <- function(station_id,
                              base_dir = "/Volumes/Transcend/projects/MetData/JMA") {
  
  parquet_file <- file.path(
    base_dir,
    "daily_monthly",
    station_id,
    paste0(station_id, "_temp.parquet")
  )
  
  read_parquet(parquet_file) |>
    mutate(
      date  = as.Date(date),
      year  = year(date),
      month = month(date)
    )
}

#========================================
# 2. 保存関数
#========================================
save_plot_png <- function(plot_obj, filename,
                          output_dir = OUTPUT_DIR,
                          width = paper_width,
                          height = paper_height,
                          dpi = 300) {
  
  ggsave(
    filename = file.path(output_dir, filename),
    plot = plot_obj,
    width = width,
    height = height,
    dpi = dpi
  )
}

#========================================
# 3. 4季節ラベル付与
#========================================
add_4season <- function(data) {
  data |>
    mutate(
      season4 = case_when(
        month %in% c(3, 4, 5)   ~ "Spring",
        month %in% c(6, 7, 8)   ~ "Summer",
        month %in% c(9, 10, 11) ~ "Autumn",
        month %in% c(12, 1, 2)  ~ "Winter"
      ),
      season4 = factor(
        season4,
        levels = c("Spring", "Summer", "Autumn", "Winter")
      )
    )
}


#========================================
# 4. 単年ヒストグラム
#========================================
plot_hist_single_year <- function(data,
                                  year_target,
                                  station_name = NULL,
                                  binwidth = 1,
                                  base_size = font_size,
                                  legend_position = "none") {
  
  df_plot <- data |>
    filter(year == year_target)
  
  title_txt <- paste0(year_target, " Density of Daily Mean Temperature")
  if (!is.null(station_name)) {
    title_txt <- paste0(title_txt, " / ", station_name)
  }
  
  ggplot(df_plot, aes(x = temp_mean)) +
    geom_histogram(binwidth = binwidth, fill = "skyblue", color = "black") +
    labs(
      title = title_txt,
      x = "Daily Mean Temperature (°C)",
      y = "Frequency"
    ) +
    theme_presentation(base_size = base_size, legend_position = legend_position) +
    theme(
      panel.grid.major = element_blank()
    )
}

#========================================
# 5. 指定期間ヒストグラム
#========================================
plot_hist_period <- function(data,
                             start_year,
                             end_year,
                             station_name = NULL,
                             bins = 40,
                             base_size = font_size,
                             legend_position = "none") {
  
  df_plot <- data |>
    filter(year >= start_year, year <= end_year)
  
  title_txt <- paste0(start_year, "–", end_year, " Daily Mean Temperature Distribution")
  if (!is.null(station_name)) {
    title_txt <- paste0(title_txt, " / ", station_name)
  }
  
  ggplot(df_plot, aes(x = temp_mean)) +
    geom_histogram(bins = bins, fill = "skyblue", color = "black") +
    labs(
      title = title_txt,
      x = "Daily Mean Temperature (°C)",
      y = "Frequency"
    ) +
    theme_presentation(base_size = base_size, legend_position = legend_position) +
    theme(
      panel.grid.major = element_blank()
    )
}

#========================================
# 6. 指定期間KDE
#========================================
plot_kde_period <- function(data,
                            start_year,
                            end_year,
                            station_name = NULL,
                            adjust = 0.8,
                            base_size = font_size,
                            legend_position = "none") {
  
  df_plot <- data |>
    filter(year >= start_year, year <= end_year)
  
#  title_txt <- paste0(start_year, "–", end_year, "年 日平均気温 KDE")
  title_txt <- paste0(start_year, "–", end_year, " KDE of Daily Mean Temperature")
  if (!is.null(station_name)) {
    title_txt <- paste0(title_txt, " / ", station_name)
  }
  
  ggplot(df_plot, aes(x = temp_mean)) +
    geom_density(adjust = adjust, fill = "skyblue", alpha = 0.4) +
    labs(
      title = title_txt,
#      x = "日平均気温 (°C)",
#      y = "密度"
      x = "Daily Mean Temperature (°C)",
      y = "Density"
    ) +
    theme_presentation(base_size = base_size, legend_position = legend_position)
}

#========================================
# 7. 暖季・寒季＋通年KDE
#========================================
plot_kde_warm_cold_total <- function(data,
                                     start_year,
                                     end_year,
                                     station_name = NULL,
                                     adjust = 0.9,
                                     base_size = font_size,
                                     legend_position = c(0.83, 0.90)) {
  
  df_plot <- data |>
    filter(year >= start_year, year <= end_year) |>
    mutate(
#      season2 = ifelse(month >= 5 & month <= 10, "暖季(5–10月)", "寒季(11–4月)")
      season2 = ifelse(month >= 5 & month <= 10, 
                       "Warm Season (May-Oct)", 
                       "Cold Season (Nov–Apr)")
    )
  
#  title_txt <- paste0(start_year, "–", end_year, "年 日平均気温 KDE")
  title_txt <- paste0(start_year, "–", end_year, " KDE of Daily Mean Temperature")
  if (!is.null(station_name)) {
    title_txt <- paste0(title_txt, " / ", station_name)
  }
  
  ggplot(df_plot, aes(x = temp_mean)) +
    geom_density(
      aes(fill = season2, color = season2),
      alpha = 0.25,
      linewidth = 1.1,
      adjust = adjust
    ) +
    geom_density(
      color = "black",
      linewidth = 1.4,
      adjust = adjust
    ) +
    scale_fill_manual(values = c(
#      "暖季(5–10月)" = "red",
#      "寒季(11–4月)" = "blue"
      "Warm Season (May-Oct)" = "red",
      "Cold Season (Nov–Apr)" = "blue"
    )) +
    scale_color_manual(values = c(
#      "暖季(5–10月)" = "red",
#      "寒季(11–4月)" = "blue"
      "Warm Season (May-Oct)" = "red",
      "Cold Season (Nov–Apr)" = "blue"
    )) +
    labs(
      title = title_txt,
#      x = "日平均気温 (°C)",
#      y = "密度",
      x = "Daily Mean Temperature (°C)",
      y = "Density",
      fill = NULL,
      color = NULL
    ) +
    theme_presentation(base_size = base_size - 3, legend_position = legend_position) +
    theme(
      legend.background = element_rect(fill = alpha("white", 0.5), color = NA),
      legend.key = element_rect(fill = "transparent", color = NA),
      legend.key.size = unit(1.2, "lines")
    )
}

#========================================
# 8. 2期間比較KDE
#========================================
plot_kde_two_periods <- function(data,
                                 start1,
                                 end1,
                                 start2,
                                 end2,
                                 station_name = NULL,
                                 adjust = 0.9,
                                 base_size = font_size,
                                 legend_position = c(0.85, 0.90)) {
  
  label1 <- paste0(start1, "–", end1)
  label2 <- paste0(start2, "–", end2)
  
  df_plot <- data |>
    filter(
      (year >= start1 & year <= end1) |
        (year >= start2 & year <= end2)
    ) |>
    mutate(
      period = case_when(
        year >= start1 & year <= end1 ~ label1,
        year >= start2 & year <= end2 ~ label2
      )
    )
  
#  title_txt <- "日平均気温 KDE 比較"
  title_txt <- "KDE Comparison of Daily Mean Temperature"
  if (!is.null(station_name)) {
    title_txt <- paste0(title_txt, " / ", station_name)
  }
  
  ggplot(df_plot, aes(x = temp_mean, fill = period, color = period)) +
    geom_density(alpha = 0.20, linewidth = 1.1, adjust = adjust) +
    labs(
      title = title_txt,
#      x = "日平均気温 (°C)",
#      y = "密度",
      x = "Daily Mean Temperature (°C)",
      y = "Density",
      fill = NULL,
      color = NULL
    ) +
    theme_presentation(base_size = base_size, legend_position = legend_position) +
    theme(
      legend.background = element_rect(fill = alpha("white", 0.5), color = NA),
      legend.key = element_rect(fill = "transparent", color = NA),
      legend.key.size = unit(1.2, "lines")
    )
}

#========================================
# 9. 春夏秋冬KDE
#========================================
plot_kde_four_seasons <- function(data,
                                  x_limits = c(-10, 35),
                                  station_name = NULL,
                                  base_size = font_size,
                                  legend_position = c(0.82, 0.82)) {
  df_plot <- data |>
    add_4season() |>
    filter(!is.na(season4), is.finite(temp_mean))

  title_txt <- "Seasonal KDE of Daily Mean Temperature"
  if (!is.null(station_name)) {
    title_txt <- paste(title_txt, "/", station_name)
  }
  
  ggplot(df_plot, aes(x = temp_mean, color = season4, fill = season4)) +
    geom_density(alpha = 0.2, linewidth = 1) +
    coord_cartesian(xlim = x_limits) +
    labs(
      title = title_txt,
      x = "Daily Mean Temperature (°C)",
      y = "Density",
      color = NULL,
      fill = NULL
    ) +
    theme_presentation(base_size = base_size, legend_position = legend_position) +
    theme(
      legend.background = element_rect(fill = alpha("white", 0.6), color = NA),
      legend.key.size = unit(1.2, "lines")
    )
}

#========================================
# 10. 春夏秋冬 × 2期間比較
#========================================
plot_kde_four_seasons_compare <- function(data,
                                          start1,
                                          end1,
                                          start2,
                                          end2,
                                          station_name = NULL,
                                          base_size = font_size,
                                          legend_position = c(0.85, 0.12)) {
  
  label1 <- paste0(start1, "-", end1)
  label2 <- paste0(start2, "-", end2)
  
  df_plot <- data |>
    add_4season() |>
    mutate(
      period = case_when(
        year >= start1 & year <= end1 ~ label1,
        year >= start2 & year <= end2 ~ label2,
        TRUE ~ NA_character_
      )
    ) |>
    filter(!is.na(period))
  
  title_txt <- "Seasonal KDE Comparison by Period"
  if (!is.null(station_name)) {
    title_txt <- paste(title_txt, "/", station_name)
  }
  
  ggplot(df_plot, aes(x = temp_mean, color = period, fill = period)) +
    geom_density(alpha = 0.2, linewidth = 1) +
    facet_wrap(~ season4, ncol = 2, scales = "fixed") +
    labs(
      title = title_txt,
      x = "Daily Mean Temperature (°C)",
      y = "Density",
      color = NULL,
      fill = NULL
    ) +
    theme_presentation(base_size = base_size, legend_position = legend_position) +
    theme(
      legend.background = element_rect(fill = alpha("white", 0.6), color = NA),
      legend.key.size = unit(1.2, "lines")
    )
}

save_png <- function(p, file_name, paper_width, paper_height)
{
  ggsave(
    here(OUTPUT_DIR, file_name),
    p, width = paper_width, height = paper_height, dpi = 300
  )
}

#========================================
# 11. 夏秋KDE月別
#========================================
plot_kde_target_months <- function(data,
                                   target_months = c(6, 7, 8),
                                   x_limits = c(-10, 35),
                                   y_limits = c(0.0, 0.18),
                                   station_name = NULL,
                                   base_size = font_size,
                                   legend_position = c(0.82, 0.82),
                                   title = FALSE) {
  df_plot <- data |>
    filter(month %in% target_months, is.finite(temp_mean)) |>
    mutate(month_fct = factor(month,
                              levels = target_months,
                              labels = paste0(target_months, "月")))

  if (title == TRUE) {
    title_txt <- "Monthly KDE of Daily Mean Temperature"
  } else {
    title_txt <- NULL
  }
  if (!is.null(station_name)) {
    title_txt <- paste(title_txt, "/", station_name)
  }
  
  ggplot(df_plot, aes(x = temp_mean, color = month_fct, fill = month_fct)) +
    geom_density(alpha = 0.2, linewidth = 1) +
    coord_cartesian(xlim = x_limits, ylim = y_limits) +
    labs(
      title = title_txt,
      x = "Daily Mean Temperature (°C)",
      y = "Density",
      color = NULL,
      fill = NULL
    ) +
    theme_presentation(base_size = base_size, legend_position = legend_position) +
    theme(
      legend.background = element_rect(fill = alpha("white", 0.6), color = NA),
      legend.key.size = unit(1.2, "lines")
    )
}
```

## 仙台の解析

### 平均気温の分布

仙台の2020年の年間平均気温の分布（ヒストグラム）は次の通り。

```{r}
station_id   <- "b47590"
station_name <- "仙台"
station_name_e <- "Sendai"

df <- read_temp_parquet(station_id)

p1 <- plot_hist_single_year(df, 2020, station_name_e, base_size = 12)
p1
```

2つのピークを持つ2峰型のように見える。
期間を1991〜2020年の30年間として同様のグラフを描いてみる。

```{r}
p2 <- plot_hist_period(df, 1991, 2020, station_name_e, base_size = 11)
p2
```

2峰型が明瞭に現れた。 これを確率密度関数で表してみる。

```{r}
p3 <- plot_kde_period(df, 1991, 2020, station_name_e)
p3
save_png(p3, glue(station_name, "_Tmean_KDE_1991-2020.png"), paper_width, paper_height)
```

2℃と18℃付近にピークを持つ2峰型といえる。

### 気温分布の経年変化

平均気温分布を1961〜1990年と1991〜2020年で比較してみる。

```{r}
p5 <- plot_kde_two_periods(df, 1961, 1990, 1991, 2020, 
                           station_name_e, base_size = 11)
p5
save_png(p5, glue(station_name, "_Tmean_KDE_1961-1990_vs_1991-2020.png"), paper_width, paper_height)
```

1961〜1990年に比べると、1991〜2020年の分布は全体的に右側（暖候側）にシフトしていることがわかる。1991〜2020年が「温かい期間」となっていることが確認出来た。

### 気温分布の詳細解析（暖候期と寒候期）

2峰型については、暖候期と寒候期の重ね合わせではないかと予想し、確認してみた。暖候期を5〜10月、寒候期を11〜4月とした。

```{r}
p4 <- plot_kde_warm_cold_total(df, 1991, 2020, station_name_e,
                               base_size = 12,
                               legend_position = c(0.83,0.90))
p4
save_png(p4, glue(station_name, "_Tmean_KDE_warm-cold_1991-2020.png"), paper_width, paper_height)
```

予想通り、暖候期と寒候期の重ね合わせになっていることが確認出来た。

### 気温分布の詳細解析（4季分割）

次に、解像度を上げて春・夏・秋・冬の4季に分割してみた。春:3〜5月、夏:6〜8月、秋:9〜11月、冬:12〜2月とした。

```{r}
p6 <- plot_kde_four_seasons(df, station_name = station_name_e,
                            legend_position = c(0.90,0.80))
p6
save_png(p6, glue(station_name, "_Tmean_KDE_4seasons_1991-2020.png"), paper_width, paper_height)
```

### 気温分布からみた季節の特色

季節毎に分布の特色がある事が判った。

-   冬と夏がピーク付近に集中しているが、冬の方が圧倒的にまとまっている。冬季の気温変化は相対的に小さく、安定した気候になっているといえる。

-   夏については左側（寒候側）に裾を引いているようにみえる。仮説として海風の影響が考えられる。これは他の地域（日本海側の山形とか？）との比較が必要と考える。

-   夏・秋はやや2峰型にも見えるので、月毎に解像度を上げて確認してみたい。

-   夏・冬に比べると春・秋は分布の範囲が広いことが読み取れる。特に春はピークらしいピークが見えない分布になっている。

```{r}
# 初回のみインストールが必要な場合: install.packages("patchwork")
library(patchwork)

# 各季節のグラフをそれぞれ変数（p1〜p4）に格納する
p_spring <- plot_kde_target_months(df, target_months = c(3, 4, 5), 
            legend_position = c(0.80, 0.70), title = FALSE)
p_summer <- plot_kde_target_months(df, target_months = c(6, 7, 8), 
            legend_position = c(0.20, 0.70), title = FALSE)
p_autumn <- plot_kde_target_months(df, target_months = c(9, 10, 11), 
            legend_position = c(0.20, 0.70), title = FALSE)
p_winter <- plot_kde_target_months(df, target_months = c(12, 1, 2), 
            legend_position = c(0.80, 0.70), title = FALSE)

# patchworkを使って、2行2列の4パネルにまとめる
# (| が横に並べる、/ が縦に並べるという意味になります)
combined_plot <- (p_spring | p_summer) / 
                 (p_autumn | p_winter)

final_plot <- combined_plot + 
  # --- 全体のタイトル設定 ---
  plot_annotation(
    title = paste("Monthly KDE of Daily Mean Temperature / ", station_name_e),
    subtitle = "1991-2020",
    theme = theme(
      plot.title = element_text(size = 18, face = "bold", hjust = 0.5), # 中央寄せ
      plot.subtitle = element_text(size = 12, hjust = 0.5)
    )
  ) & # ← ここが重要！全てのパネルに適用
  # --- 各パネルの微調整 ---
  theme(
    plot.title = element_text(size = 12),      # 各パネル（春・夏など）のタイトル
    axis.title = element_text(size = 9),       # 軸ラベル（x, y軸の名前）
    axis.text = element_text(size = 8),        # 軸の目盛り数字
    legend.key.size = unit(0.4, "cm"),
    legend.text = element_text(size = 8)
#    legend.position = "none"                   # もし凡例が不要なら一括で消せる
  )

# 描画
print(final_plot)
```

### 4季分割の経年変化

次に、1961〜1990年／1991〜2020年の比較を、季節毎に行ってみた。

```{r}
p7 <- plot_kde_four_seasons_compare(df, 1961, 1990, 1991, 2020, station_name_e)
p7
save_png(p7, glue(station_name, "_Tmean_KDE_warm-cold_4panel_1991-2020.png"), paper_width, paper_height)

```

全ての季節で右側（暖候側）へのシフトが確認出来るが、特に冬のシフトが大きい。

## 山形の解析

次に、山形について同様の解析を行い、仙台との比較を行う。

```{r}

station_id   <- "b47588"
station_name <- "山形"
station_name_e <- "Yamagata"

df <- read_temp_parquet(station_id)

p3 <- plot_kde_period(df, 1991, 2020, station_name_e, base_size = 11)
p3
save_png(p3, glue(station_name, "_Tmean_KDE_1991-2020.png"), paper_width, paper_height)

```

仙台と同様に2峰型であるが、ピークが2℃と20℃付近にあり、峰の間隔が仙台よりやや広く、峰と峰の間が平坦に見える。春・秋の気温分布が仙台より平坦（気温が安定している）といえるか？

```{r}
p5 <- plot_kde_two_periods(df, 1961, 1990, 1991, 2020, station_name_e,
                           base_size = 11)
p5
save_png(p5, glue(station_name, "_Tmean_KDE_1961-1990_vs_1991-2020.png"), paper_width, paper_height)
```

仙台と同様、気温分布が暖候側にシフトしており、1991〜2020年がそれ以前より温かい期間になっていることがわかる。

```{r}
p6 <- plot_kde_four_seasons(df, station_name = station_name_e, 
                            legend_position = c(0.90, 0.75),base_size = 11)
p6
save_png(p6, glue(station_name, "_Tmean_KDE_4seasons_1991-2020.png"), paper_width, paper_height)
```

### 気温分布からみた季節の特色

仙台の分布と比較すると、

-   冬と夏がピーク付近に集中しているのは仙台と同様である。
-   夏は仙台よりも分布が集中している。左側の裾が長くなっているのは仙台と同様である。
-   夏・秋は峰型には見えない。むしろ春が2峰型に見える。
-   夏・冬に比べると春・秋は分布の範囲が広いのは仙台と同様である。

```{r}
# 初回のみインストールが必要な場合: install.packages("patchwork")
#library(patchwork)

# 各季節のグラフをそれぞれ変数（p1〜p4）に格納する
p_spring <- plot_kde_target_months(df, target_months = c(3, 4, 5), 
            legend_position = c(0.80, 0.70), title = FALSE)
p_summer <- plot_kde_target_months(df, target_months = c(6, 7, 8), 
            legend_position = c(0.20, 0.70), title = FALSE)
p_autumn <- plot_kde_target_months(df, target_months = c(9, 10, 11), 
            legend_position = c(0.20, 0.70), title = FALSE)
p_winter <- plot_kde_target_months(df, target_months = c(12, 1, 2), 
            legend_position = c(0.80, 0.70), title = FALSE)

# patchworkを使って、2行2列の4パネルにまとめる
# (| が横に並べる、/ が縦に並べるという意味になります)
combined_plot <- (p_spring | p_summer) / 
                 (p_autumn | p_winter)

final_plot <- combined_plot + 
  # --- 全体のタイトル設定 ---
  plot_annotation(
    title = paste("Monthly KDE of Daily Mean Temperature / ", station_name_e),
    subtitle = "1991-2020",
    theme = theme(
      plot.title = element_text(size = 18, face = "bold", hjust = 0.5), # 中央寄せ
      plot.subtitle = element_text(size = 12, hjust = 0.5)
    )
  ) & # ← ここが重要！全てのパネルに適用
  # --- 各パネルの微調整 ---
  theme(
    plot.title = element_text(size = 12),      # 各パネル（春・夏など）のタイトル
    axis.title = element_text(size = 9),       # 軸ラベル（x, y軸の名前）
    axis.text = element_text(size = 8),        # 軸の目盛り数字
    legend.key.size = unit(0.4, "cm"),
    legend.text = element_text(size = 8)
#    legend.position = "none"                   # もし凡例が不要なら一括で消せる
  )

# 描画
print(final_plot)
```

```{r}
p7 <- plot_kde_four_seasons_compare(df, 1961, 1990, 1991, 2020, station_name_e)
p7
save_png(p7, glue(station_name, "_Tmean_KDE_warm-cold_4panel_1991-2020.png"), paper_width, paper_height)
```
